【裁判字號】    97,財管,75
【裁判日期】    971107
【裁判案由】    指定遺產管理人
【裁判全文】
臺灣板橋地方法院民事裁定              97年度財管字第75號
聲  請  人  甲○○
上列聲請人聲請對被繼承人乙○○○指定遺產管理人事件，本院裁
定如下：
    主      文
聲請駁回。
聲請程序費用由聲請人負擔。
    理      由
一、按繼承開始時，繼承人之有無不明，而無親屬會議或親屬會
    議未於1 個月內選定遺產管理人者，利害關係人或檢察官固
    得聲請法院選任遺產管理人，並由法院依公示催告程序，定
    6 個月以上之期限，公告繼承人，命其於期限內承認繼承，
    民法第1177條、第1178條定有明文。然此規定，究其法條明
    文之旨，本乃是針對該被繼承人於繼承開始時，於繼承人有
    無不明之情況，所為設之規定。次按日據時期之台灣原無與
    日本民法所定足以發生繼承戶主權及財產權之隱居之習慣，
    迨至昭和十年（即民國24年）四月五日，始經決議援引日本
    民法有關隱居之規定為條理，承認隱居在台灣有習慣法上之
    效力。在此以前所為之隱居，因對身分上及財產上影響至鉅
    ，應解為於上開決議後，經隱居人追認始發生效力，不能認
    自申報隱居時起或自決議時起，當然發生效力；最高法院70
    年台上字第235 號民事裁判揭有斯旨。
二、本件聲請意旨略以：被繼承人乙○○○（女，明治7 年4 月
    6 日生即民國前37年4 月6 日生，最後設籍地址：台北廳八
    里坌堡南勢埔庄土名頭湖89番地）係聲請人所有座落於臺北
    縣林口鄉○○段1216號、1217號土地之共有人，嗣被繼承人
    經鈞院以97年度亡字第19號判決宣告於民國34年10月25日下
    午12時死亡，故被繼承人就上開土地之應有部分屬無人繼承
    之遺產，為便利上開土地之使用，爰依法聲請指定財政部國
    有財產局為被繼承人乙○○○之遺產管理人等語。
三、經查：本件聲請人主張被繼承人乙○○○經本院判決宣告於
    37年10月25日死亡等情，固據其提出被繼承人之戶籍謄本、
    本院97年度亡字第19號判決書影本1 件為證；惟就被繼承人
    乙○○○之戶籍謄本以觀，被繼承人乙○○○即楊氏含笑尚
    有養女曾氏招，其對被繼承人之遺產自有繼承權存在；雖曾
    氏招之戶籍謄本上事由欄記載「明治三十一年一月十日養子
    緣組入戶，明治四十一年（即民國前4 年）一月二十四日隱
    居」，然曾氏招既係在昭和十年（即民國24年）四月五日以
    前即已申報隱居，本件又乏事證可認曾氏招於昭和十年四月
    五日以後曾追認其申報隱居之效力，則依首揭裁判要旨，自
    不能認曾氏招之隱居自申報時起當然發生習慣法上之效力，
    亦即不得認曾氏招已因隱居而於明治四十一年一月二十四日
    開始戶主繼承，而應以被繼承人即曾氏招死亡日期定其繼承
    開始日期。是以，本件依聲請人所提曾氏招之戶籍謄本記載
    ，既無法證明曾氏招已終止收養關係，或較早於被繼承人乙
    ○○○而死亡，則被繼承人乙○○○之繼承人即非不明，聲
    請人遽為聲請指定被繼承人之遺產管理人，與首揭法規定自
    有未合，應予駁回。
四、依非訟事件法第21條第1 項裁定如主文。
中    華    民    國    97    年    11    月    7     日
                  家事法庭  法  官  葉靜芳
以上正本係照原本作成。
如對本裁定抗告須於裁定送達後10日內向本院提出抗告狀。
中    華    民    國    97    年    11    月    7     日
                            書記官  劉春美


司法院資訊處製作；財團法人民間司法改革基金會備份。
